# Programação com R

## Programação

- Por quê programar?

	-   Evitar repetições desnecessárias de análises ou cálculos que são
        repetidos com frequência.

    -   Fica documentado as etapas que você realizou para chegar a um
        resultado.

    -   Fácil recuperação e modificação de programas.

-   Como programar?

    -   Criando programas! (Scripts, rotinas, **algoritmos**).

    -   Crie uma sequência lógica de comandos que devem ser executados
        em ordem.

    -   Utilize as ferramentas básicas da programação: **estruturas de
        repetição** (`for()`) e **estruturas de seleção** (`if()`).

## Estrutura de repetição `for()`

-   Serve para repetir um ou mais comandos diversas vezes.

-   Exemplo: cálculo de notas de uma disciplina.

```{r }

## Importa os dados
notas <- read.table("../dados/notas.csv", header = TRUE,
                    sep=";", dec=",")
## Analisa a estrutura dos dados
str(notas)
head(notas)
summary(notas)
```

Antes de seguir adiante, veja o resultado de
```{r eval=FALSE}
for(i in 1:30){
    print(notas[i, c("prova1", "prova2", "prova3")])
}
```

```{r }
## Para calcular as médias das 3 provas, precisamos inicialmente de um
## vetor para armazenar os resultados. Esse vetor pode ser um novo
## objeto ou uma nova coluna no dataframe

## Aqui vamos criar uma nova coluna no dataframe, contendo apenas o
## valor 0
notas$media <- 0 # note que aqui será usada a regra da reciclagem, ou
                 # seja, o valor zero será repetido até completar todas
                 # as linhas do dataframe
# Estrutura de repetição para calcular a média
for(i in 1:30){
    ## Aqui, cada linha i da coluna media sera substituida pelo
    ## respectivo valor da media caculada
    notas$media[i] <- sum(notas[i, c("prova1", "prova2", "prova3")])/3
}

## Confere os resultados
head(notas)
```

Agora podemos melhorar o código, tornando-o mais **genérico**. Dessa
forma fica mais fácil fazer alterações e procurar erros. Uma forma de
melhorar o código acima é generalizando alguns passos.

```{r }
## Armazenamos o número de linhas no dataframe
nlinhas <- nrow(notas)
## Identificamos as colunas de interesse no cálculo da média, e
## armazenamos em um objeto separado
provas <- c("prova1", "prova2", "prova3")
## Sabendo o número de provas, fica mais fácil dividir pelo total no
## cálculo da média
nprovas <- length(provas)
## Cria uma nova coluna apenas para comparar o cálculo com o anterior
notas$media2 <- 0
## A estrutura de repetição fica
for(i in 1:nlinhas){
    notas$media2[i] <- sum(notas[i, provas])/nprovas
}

## Confere
head(notas)
```

Ainda podemos melhorar (leia-se: **otimizar**) o código, se utilizarmos
funções prontas do R. No caso da média isso é possível pois a função
`mean()` já existe. Em seguida veremos como fazer quando o cálculo que
estamos utilizando não está implementado em nenhuma função pronta do R.

```{r }
## Cria uma nova coluna apenas para comparação
notas$media3 <- 0
## A estrutura de repetição fica
for(i in 1:nlinhas){
    notas$media3[i] <- mean(as.numeric(notas[i, provas]))
}

## Confere
head(notas)

## A única diferença é que aqui precisamos transformar cada linha em um
## vetor de números com as.numeric(), pois
notas[1, provas]
## é um data.frame:
class(notas[1, provas])
```

Np caso acima vimos que não era necessário calcularmos a média através
de `soma/total` porque existe uma função pronta no R para fazer esse
cálculo. Mas, e se quisessemos, por exemplo, calcular a Coeficiente de
Variação (CV) entre as notas das três provas de cada aluno? Uma busca
por
```{r eval=FALSE}
help.search("coefficient of variation")
```
não retorna nenhuma função (dos pacotes básicos) para fazer esse
cálculo. O motivo é simples: como é uma conta simples de fazer não há
necessidade de se criar uma função extra dentro dos pacotes. No entanto,
nós podemos criar uma função que calcule o CV, e usá-la para o nosso
propósito

```{r }
cv <- function(x){
    desv.pad <- sd(x)
    med <- mean(x)
    cv <- desv.pad/med
    return(cv)
}
```

> NOTA: na função criada acima o único argumento que usamos foi `x`, que
> neste caso deve ser um vetor de números para o cálculo do CV. Os
> argumentos colocados dentro de `function()` devem ser apropriados para
> o propósito de cada função.

Antes de aplicar a função dentro de um `for()` devemos testá-la para ver
se ela está funcioanando de maneira correta. Por exemplo, o CV para as
notas do primeiro aluno pode ser calculado "manualmente" por
```{r }
sd(as.numeric(notas[1, provas]))/mean(as.numeric(notas[1, provas]))
```
E através da função, o resultado é
```{r }
cv(as.numeric(notas[1, provas]))
```
o que mostra que a função está funcionando corretamente, e podemos
aplicá-la em todas as linhas usando a repetição
```{r }
## Cria uma nova coluna para o CV
notas$CV <- 0
## A estrutura de repetição fica
for(i in 1:nlinhas){
    notas$CV[i] <- cv(as.numeric(notas[i, provas]))
}

## Confere
head(notas)
```

Podemos agora querer calcular as médias ponderadas para as provas. Por
exemplo:

- Prova 1: peso 3
- Prova 2: peso 3
- Prova 2: peso 4

Como já vimos que criar uma função é uma forma mais prática (e elegante)
de executar determinada tarefa, vamos criar uma função que calcule as
médias ponderadas.
```{r }
med.pond <- function(notas, pesos){
    ## Multiplica o valor de cada prova pelo seu peso
    pond <- notas * pesos
    ## Calcula o valor total dos pesos
    peso.total <- sum(pesos)
    ## Calcula a soma da ponderação
    sum.pond <- sum(pond)
    ## Finalmente calcula a média ponderada
    saida <- sum.pond/peso.total
    return(saida)
}
```
Antes de aplicar a função para o caso geral, sempre é importante testar
e conferir o resultado em um caso menor. Podemos verificar o resultado
da média ponderada para o primeiro aluno
```{r }
sum(notas[1, provas] * c(3,3,4))/10
```
e testar a função para o mesmo caso
```{r }
med.pond(notas = notas[1, provas], pesos = c(3,3,4))
```
Como o resultado é o mesmo podemos aplicar a função para todas as linhas
através do `for()`
```{r }
## Cria uma nova coluna para a média ponderada
notas$MP <- 0
## A estrutura de repetição fica
for(i in 1:nlinhas){
    notas$MP[i] <- med.pond(notas = notas[i, provas], pesos = c(3,3,4))
}

## Confere
head(notas)
```

> NOTA: uma função para calcular a média ponderada já existe
> implementada no R. Veja `?weighted.mean()` e confira os resultados
> obtidos aqui

Repare na construção da função acima: agora usamos dois argumentos,
`notas` e `pesos`, pois precisamos das duas coisas para calcular a média
ponderada. Repare também que ambos argumentos não possuem um valor
padrão. Poderíamos, por exemplo, assumir valores padrão para os pesos, e
deixar para que o usuário mude apenas se achar necessário.
```{r }
## Atribuindo pesos iguais para as provas como padrão
med.pond <- function(notas, pesos = rep(1, length(notas))){
    ## Multiplica o valor de cada prova pelo seu peso
    pond <- notas * pesos
    ## Calcula o valor total dos pesos
    peso.total <- sum(pesos)
    ## Calcula a soma da ponderação
    sum.pond <- sum(pond)
    ## Finalmente calcula a média ponderada
    saida <- sum.pond/peso.total
    return(saida)
}
```

Repare que neste caso, como os pesos são iguais, a chamada da função sem
alterar o argumento `pesos` gera o mesmo resultado do cálculo da média
comum.
```{r }
## Cria uma nova coluna para a média ponderada para comparação
notas$MP2 <- 0
## A estrutura de repetição fica
for(i in 1:nlinhas){
    notas$MP2[i] <- med.pond(notas = notas[i, provas])
}

## Confere
head(notas)
```

## Estrutura de seleção `if()`

Podemos adicionar a condição do aluno: `aprovado` ou `reprovado` de
acordo com a sua nota. Para isso precisamos criar uma condição (nesse
caso se a nota e maior do que 7), e verificar se ela é verdadeira.

```{r }
## Nova coluna para armazenar a situacao
notas$situacao <- NA # aqui usamos NA porque o resultado será um
                     # caracter
## Estrutura de repetição
for(i in 1:nlinhas){
    ## Estrutura de seleção (usando a média ponderada)
    if(notas$MP[i] >= 7){
        notas$situacao[i] <- "aprovado"
    } else{
        notas$situacao[i] <- "reprovado"
    }
}

## Confere
head(notas)
```

## O modo do R: vetorização

As funções vetorizadas do R, além de facilitar e resumir a execução de
tarefas repetitivas, também são computacionalmente mais eficientes,
*i.e.* o tempo de execução das rotinas é muito mais rápido.

Por exemplo, o cálculo da média simples poderia ser feita diretamente
com a função `apply()`
```{r }
notas$media.apply <- apply(X = notas[, provas], MARGIN = 1, FUN = mean)
head(notas)
```

As médias ponderadas poderiam ser calculadas da mesma forma, e usando a
função que criamos anteriormente
```{r }
notas$MP.apply <- apply(X = notas[, provas], MARGIN = 1, FUN = med.pond)
head(notas)
```

Mas note que como temos o argumento `pesos` especificado com um padrão,
devemos alterar na própria função `apply()`
```{r }
notas$MP.apply <- apply(X = notas[, provas], MARGIN = 1,
                        FUN = med.pond, pesos = c(3,3,4))
head(notas)
```

> NOTA: veja que isso é possível devido à presença do argumento `...` na
> função `apply()`, que permite passar argumentos de outras funções
> dentro dela.

Também poderíamos usar a função `weighted.mean()` implementada no R
```{r }
notas$MP2.apply <- apply(X = notas[, provas], MARGIN = 1,
                         FUN = weighted.mean, w = c(3,3,4))
head(notas)
```

O Coeficiente de Variação poderia ser calculado usando nossa função
`cv()`
```{r }
notas$CV.apply <- apply(X = notas[, provas], MARGIN = 1, FUN = cv)
head(notas)
```

<!-- FALTA: colocar testes no inicio das funcoes (if(...)), problemas -->
<!-- numericos entre contas diferentes -->
